【裁判字號】    94,訴,4105
【裁判日期】    950119
【裁判案由】    常業詐欺等
【裁判全文】
臺灣高雄地方法院刑事判決              94年度訴字第4105號
公  訴  人  台灣高雄地方法院檢察署檢察官
被      告  丙○○
上列被告因詐欺案件，經檢察官提起公訴（台灣高雄地方法院檢
察署94年偵字第23002號），本院判決如下：
    主  文
丙○○幫助意圖為自己不法之所有，以詐術使人將本人之物交付
，累犯，處有期徒刑肆月，如易科罰金，以參佰元折算壹日。
    事  實
一、丙○○前因違反毒品危害防制條例案件，經本院以民國89年
    度鳳簡字第259號判處有期徒刑6月確定，於91年10月10日入
    監，92年4月10日因徒刑執行完畢出監。其可預見將自己金
    融帳戶提供他人使用，可能幫助他人遂行詐欺取財之犯罪目
    的，竟仍以縱有人以其金融帳戶實施詐欺取財犯行，亦不違
    背其本意之幫助犯意，於民國93年4 月21日，在高雄市○○
    ○路274 號巷口，將其向鳳山文山郵局申用之帳號00000000
    0 00000 號帳戶之帳號、提款卡及密碼提供予姓名年籍不詳
    、綽號「阿琴」之成年女子為成員之詐騙集團使用，而容任
    他人使用上開帳戶遂行犯罪。嗣該詐騙集團成員共同基於意
    圖為渠等不法所有之詐欺犯意聯絡，分別推由姓名、年籍不
    詳、自稱為「蔡錦明」與「李芳」之成年成員，於93年5 月
    17日下午7 時30分許，藉0000000000號電話向甲○○佯稱獲
    得獎金新台幣（下同）100 萬元，需分別匯款8 萬元、10萬
    元後始得領取，致甲○○陷於錯誤不疑有他，而於分別於翌
    日下午1 時10分許在彰化市○○路○段115 號中庄郵局臨櫃
    匯款8 萬元至黃智偉（已另由檢察官為不起訴處分）於彰化
    銀行大發分行之帳戶及於下午3 時12分許在彰化市○○路○
    段115 號市仔尾郵局臨櫃匯款10萬元至丙○○上開鳳山文山
    郵局之帳戶內。適丙○○因事後心生不安，於同日至文山郵
    局將該帳戶辦理掛失，致詐騙集團無法提領甲○○匯入該帳
    戶內之10萬元款項，遂再度推由集團成員「阿琴」於93年5
    月18日至丙○○住處要求其協同並提供存摺與印章供渠臨櫃
    提領得逞。嗣甲○○發覺受騙，始報警查獲上情。
二、案經甲○○訴由高雄縣政府警察局移送台灣高雄地方法院檢
    察署偵辦起訴。
    理  由
一、程序上：
    (一)按被告以外之人於審判外之言詞或書面陳述，除法律有規
      定者外，不得作為證據。又被告以外之人於審判外之陳述
      ，經當事人於審判程序同意作為證據，法院審酌該言詞陳
      述或書面陳述作成時之情況，認為適當者，亦得為證據。
      當事人、代理人或辯護人於法院調查證據時，知有第159
      條第1項不得為證據之情形，而未於言詞辯論終結前聲明
      異議者，視為有前項之同意，刑事訴訟法第159條第1項
      及第159條之5分別定有明文。查被告對於被害人甲○○於
      警詢時之陳述，在準備程序中，就證據能力一節表示無意
      見，且未於本案言詞辯論終結前聲明異議，審酌被害人於
      警詢時之陳述係就彼等親身經歷之事實所為，復依其陳述
      作成時之情況，並無不適當之情形，因認得為證據，合先
      敘明。
    (二)至本院援引判決依據之郵政國內匯款執據、郵政跨行匯款
      申請書、帳號000000000000-0郵政存簿儲金立帳申請書、
      客戶歷史交易清單、上開帳戶掛失申請表等文書資料，被
      告均未於言詞辯論終結前聲明異議，依刑事訴訟法第159
      條之5第1、2項規定，視為同意作為證據，且本院審酌均
      係從事業務之人於業務上或通常業務過程所須製作之紀錄
      文書，及其他於可信之特別情況下所製作之文書，係於例
      行性業務過程中，由被告親自填載後申辦帳戶之資料及該
      相關帳戶內交易情形，透過電腦連線而紀錄，具有例行性
      及機器性之製作性質，亦無顯不可信或不適當之情況，認
      上開文書應具有證據能力。
二、實体認定：
    (一)訊據被告丙○○固坦承向中華郵政公司鳳山文山郵局申辦
    帳號00000000000000號帳戶，並於93年4月21日先將前揭帳
    戶存摺、提款卡及密碼交由「阿琴」使用，在同年5月17日
    將該帳戶辦理掛失後復於翌日將變更密碼、印鑑後之存簿、
    印章交由「阿琴」臨櫃提領甲○○匯入之10萬元款項之事實
    不諱，惟堅稱不知道「阿琴」等人欲將該帳戶供犯罪之用，
    辯稱：我與阿琴是玩線上遊戲認識的朋友，93年4月21日我
    交給她存摺、提款卡及密碼後，也覺得怪怪的，他來找我要
    我去領錢的時候，我家人就不要我去，叫他自己去領，因為
    我家人懷疑可能是詐騙集團，所以要我去報遺失申請補發。
    我聲請補發時候帳戶裡並沒有錢，帳戶裡所有存入的8萬元
    及2萬元都不是我的錢... 云云。惟查，被害人甲○○受詐
    騙集團成員之指示，親至彰化市○○路○段115號市仔尾郵局
    臨櫃匯款10萬元至丙○○上開鳳山文山郵局之帳戶而受有損
    失等情，業據其在警詢中陳述纂詳，復有郵政國內匯款執據
    、帳號0000 00000000-0郵政存簿儲金立帳申請書、客戶歷
    史交易清單（均為影本）各1紙在卷可考（見94年偵字第
    23002號卷第15、21-22頁）。被告雖辯稱其並不知道「阿琴
    」等人是要拿該帳戶供犯罪之用，惟參諸申請開設金融帳戶
    並無任何特殊之限制，一般民眾皆可以存入最低開戶金額之
    方式申請，且一個人可在不同金融機構申請多數之存款帳戶
    使用，均為眾所週知之事實，則依一般人之社會生活經驗，
    苟見陌生人不以自己名義申請開戶，反而向不特定人蒐集他
    人之帳戶供己使用，理應對於該帳戶是否合法使用乙節產生
    合理之懷疑；況且，詐欺集團以刮刮樂、簡訊、假國稅局退
    稅、親人遭挾持或退健保費等手法向民眾詐財之事，近年來
    屢見不鮮，復經政府不斷宣導及媒體持續報導，早為社會大
    眾耳熟能詳，被告係滿28歲之成年人，依其智識經驗，自難
    諉以不知，且被告自承與「阿琴」係在網路線上遊戲中結識
    ，不知其之真實姓名、年籍等相關資料，竟仍提供上開帳戶
    予該女子使用，並交付存摺、提款卡，又其於檢察官偵訊時
    坦承知悉存摺借予他人使用會被用作犯罪工具、且被告於檢
    察官偵訊及本院訊問時均承稱，其與家人亦懷疑該帳戶係詐
    騙集團所欲使用，被告並因此將該帳號掛失補發，復有掛失
    申請書、原郵政存簿儲金立帳申請書各1紙在卷足憑（見94
    年偵字第23002號卷第56-57頁），顯見被告主觀上就「阿琴
    」向其借用帳戶係供犯罪之用一節早已有所預見，其為恐帳
    戶遭詐騙集團使用，積極將該帳戶掛失補發並變更密碼、印
    鑑章，惟仍未懸崖勒馬，猶配合「阿琴」之要求提供存摺與
    變更後之印鑑章供渠臨櫃提領得逞等情觀之，足見被告應有
    幫助該犯罪集團利用上開帳戶作為詐欺取財不法使用之不確
    定故意存在，要屬無疑，被告犯行已可認定。
三、按刑法上之幫助犯，係對於犯罪與正犯有共同之認識，而以
    幫助之意思，對於正犯資以助力，而未參與實施犯罪之行為
    者而言，循此而論，如未參與實施犯罪構成要件之行為，且
    係出於幫助之意思提供助力，即屬幫助犯，而非共同正犯。
    本案被告丙○○將其鳳山文山郵局帳戶〔帳號：0000000000
    0000號〕提供予綽號「阿琴」等人組成之詐騙集團使用，雖
    然使得該詐騙集團得基於詐欺取財之犯意向被害人甲○○詐
    取財物，並以被告所提供之上開金融帳戶供作指定匯款之帳
    戶，規避檢警機關之追緝，以遂行詐欺集團連續詐欺取財之
    犯行，然被告僅係單純提供帳戶供人使用之行為，並不等同
    於向被害人施以欺罔之詐術行為，且亦無證據證明被告曾參
    與詐欺取財犯行之構成要件行為，參照前述說明，自應論以
    一次幫助犯行。是核被告丙○○提供自己所開立之銀行帳戶
    與年籍不詳之成年女子「阿琴」，任其得以利用該帳戶作為
    連續詐取他人款項之匯款管道，係犯刑法第30條第1項、第
    339條第1項之幫助詐欺取財罪。其以幫助犯意，實施構成要
    件以外之行為，係幫助犯，依刑法第30條第2項規定，減輕
    其刑。被告於89年間，因施用毒品案件，經法院判處有期徒
    刑6月確定，而於92年4月10日執行完畢出監，有臺灣高等法
    院前案紀錄表、被告全國前案紀錄表各1份在卷可稽（分別
    見94年偵字第23002號卷第52-53頁、本院卷第8-12頁），被
    告於有期徒刑執行完畢後，5年內再犯本件有期徒刑以上之
    罪，為累犯，爰依刑法第47條之規定，加重其刑，並依刑法
    第71條第1項之規定，先加後減之。至所謂常業犯罪者，必
    其係以犯罪為業並賴以維生，本件被告之前揭行為，依卷證
    資料僅能證明被告1次提供帳戶之犯行，亦僅查知1名受害者
    將遭詐騙之款項匯入該帳戶，尚難認其有幫助常業詐欺之認
    識，應認其行為僅成立幫助普通詐欺，檢察官認被告應構成
    幫助刑法第340條之常業詐欺罪，容有未洽，惟其訴追目的
    及基本之社會事實，仍屬同一，應變更法條為同法第339條
    第1項之普通詐欺罪；至檢察官另稱所謂之洗錢云云，然
    本件係以該帳戶作為詐欺之手段及匯款之管道，恐亦難認與
    洗錢防制法第2條第1款所規定之為掩飾或隱匿因自己重大犯
    罪所得財物或財產上利益之要件相符，且本件亦非常業詐欺
    犯罪，已如前述，故而有關洗錢部分亦應不構成，而不另為
    無罪之諭知，均併此敘明。爰審酌被告提供帳戶便利他人詐
    取財物，紊亂社會正常交易秩序，並使不法之徒藉此輕易於
    詐騙後取得財物，致檢警難以追緝，助長詐騙犯罪風氣，及
    被害人甲○○遭詐騙財物共計18萬元整，其中匯入被告所提
    供帳戶之款項達10萬元，所造成危害非輕，惟念其因一時思
    慮不週而犯本案，為避免該帳戶淪為詐騙之用一度申請掛失
    補發等一切情狀，量處如主文所示之刑，並諭知易科罰金之
    折算標準。
四、依刑事訴訟法第299 條第1 項前段，刑法第30條第2 項、第
    339 條第1 項、第47條、第41條第1 項，罰金罰鍰提高標準
    條例第1 條前段、第2 條，判決如主文。
本案經檢察官乙○○到庭執行職務。
中    華    民    國    95    年    1    月    19    日
                  刑事第二庭 審判長法  官  邱永貴
                                   法  官  何佩陵
                                   法  官  陳銘珠
以上正本證明與原本無異。
如不服本判決，應於收受送達後10日內向本院提出上訴書狀。
中    華    民    國    95    年    1     月    19    日
                                   書記官  周祺雯
附錄本判決論罪科刑法條
中華民國刑法第339條
意圖為自己或第三人不法之所有，以詐術使人將本人或第三人之
物交付者，處5 年以下有期徒刑、拘役或科或併科1 千元以下罰
金。
以前項方法得財產上不法之利益或使第三人得之者，亦同。
前二項之未遂犯罰之。


司法院資訊處製作；財團法人民間司法改革基金會備份。
